臺灣臺中地方法院刑事判決　　　　　　　　　　　　九十一年度訴緝字第二四五號
　　公　訴　人　台灣台中地方法院檢察署檢察官
　　被　　　告　甲○○
右列被告因偽造文書等案件，經檢察官提起公訴（八十八年度偵字第一九一九九、一
九二００、一九二０一、一九二０二號），本院判決如左：
    主  文
甲○○共同行使偽造私文書，足以生損害於他人，處有期徒刑月，如易科罰金，以
佰元折算壹日。扣案如附表二編號一所示內容之服務證明書其上公司名稱「久翊有
限公司」之印文壹枚、負責人「李志超」之印文壹枚，均沒收之。
    事  實
一、甲○○前曾於民國（下同）八十三年間因偽造有價證券罪，經最高法院判處有期
    徒刑二年確定，於八十五年九月五日入監，於八十六年十月十六日假釋出獄，至
    八十七年八月十七日始執行完畢（未構成累犯，公訴人誤認累犯），仍不知警愓
    ，乃於假釋出獄後之八十七年四月間，因知臺中市○○路○段八十一號六樓Ｃ室
    中福興業有限公司（下稱中福公司）刊登代辦信用貸款之廣告，與中福公司之業
    務員廖子淇（另案偵辦，如附表一所示）接洽，惟甲○○因未任職，不符合銀行
    信用貸款之條件，而中福公司之業務員每辦成一件貸款，可向中福公司領取新台
    幣（下同）一萬五千元不等之佣金，有利可圖，遂提供偽造之各類所得扣繳暨免
    扣繳憑單（下稱扣繳憑單）、服務證明書，以供客戶可以順利獲得申貸。甲○○
    明知該情，竟與廖子淇基於偽造文書及意圖自己之不法所有之犯意聯絡，由該業
    務員廖子淇提供甲○○之年籍等資料，透過同公司之業務員陳思惠等人（另案判
    處有期徒刑八月）委請某真實姓名不詳而被稱呼為「林先生」之成年男子，於如
    附表一編號一所示之行使日期前數日，在不詳之處所，偽造如附表一編號一所示
    內容之扣繳憑單，並將偽造之如附表二編號一所示服務單位及負責人之印章，蓋
    用在同編號所示內容之服務證明書上，而偽造甲○○在申報單位任職之服務證明
    書，再由甲○○於如附表一編號一所示之行使日期，在台中市第十一信用合作社
    （下稱十一信）對保人員黃達政前往中福公司核辦對保時，據以行使該偽造之扣
    繳憑單及服務證明書，持向該合作社辦理「歡心理財」免保人消費性貸款三十萬
    元，而行使之，致十一信誤信其個人年所得、工作職位及職業符合貸款條件而陷
    於錯誤，依該合作社歡心理財免保人消費性貸款辦法准予貸款三十萬元，並核撥
    完畢，足以生損害於附表一之申報單位（即服務單位）、扣繳義務人（即負責人
    ）及十一信放款審核之正確性。甲○○於借得三十萬元後，扣除各種費用外，尚
    需向中福公司購買納骨塔位，實得僅約十五萬元左右。迨八十八年一月二十七日
    ，經員警在台中市○○路○段八十一號六樓查獲中福公司涉嫌違反公司法罪嫌，
    再至台中市第十一信用合作社扣取借款人之擔保放款保管書件資料袋（共一千二
    百十一袋），始查悉上情。
二、案經臺中縣警察局烏日分局報請臺灣臺中地方法院檢察署檢察官偵查起訴。
    理  由
一、訊據被告甲○○對於右揭時地透過中福公司業務員廖子淇向十一信辦理信用貸款
    三十萬元及並未在如附表二所示之服務單位上班等情均坦承不諱，惟辯稱：伊不
    知道中福公司會提供假的在職証明及扣繳憑單云云。惟查：
（一）借款人向中福公司業務員洽借貸款，應知悉中福公司之業務員為其準備假造之
      扣繳憑單及服務（在職）證明書之情事，且係由各該借款人於對保時親自在扣
      繳憑單上蓋章，及本件甲○○之借款係其所辦理乙節，業據證人即中福公司業
      務員廖子淇證述在卷（詳見本院九十年四月十日審判筆錄），且被告亦自承：
      伊只是配合上面的回答即可等語，則被告豈有不知中福公司所提供者係假造之
      扣繳憑單及在職證明書之理？
（二）再證人即台中市第十一信用合作社專門委員黃達政於臺灣臺中地方法院檢察署
      八十八年度偵字第七五一五號案件偵查供証稱：「他們（指借款人）在對保時
      ，才現場蓋上私章，表示他們所提出之資料真實」、「借款人都拿著（扣繳憑
      單）正本出來，讓我與影本核對相符後，才由他們自己或中福公司的人員蓋在
      其上」等語，有該訊問筆錄在卷可稽，復於本院審理中亦為相同之陳述；且證
      人鄭信吉於八十九年六月八日本院八十九年訴緝字第五二０號審理時亦結證稱
      ：「現任台中市第十一信用合作社總社經理，我與黃達政互為授信或對保的工
      作，．．．詢問他們每月薪資、在公司的職位、公司成立多久等事項，徵信的
      資料我都會記錄在申請書上面或後面，被告回答的薪資資料都是大約的數字‧
      ‧‧我徵信的目的，主要是要求證他們是否確實在該公司上班。」等語，亦有
      本院八十九年度訴緝字第五二○號刑事判決書在卷可按。依上開二位證人證詞
      均可證明被告於對保時，均已知有上開扣繳憑單及在職證明，否則如何依資料
      內容回答對保人員所詢問之諸如任職何公司、擔任之職位、每月薪資．．．等
      之問題。
（三）另證人陳思惠（後改名為陳暐庭）於臺灣臺中地方法院檢察署八十七年度偵字
      第二六四四八號案偵查中供稱：取得扣繳憑單之方法有二種，一種是向他人購
      買，一種是自己用手寫。向他人購買部分，每天都會有一個林先生打電話來問
      伊是否需要扣繳憑單，伊提供林先生資料後，林先生就會交給伊所需的扣繳憑
      單，至於扣繳憑單上之資料，有些是由熱河路分公司的同事冒充稅務員打電話
      去查詢的，有些是依據名片上的資料；自己用手寫部分，伊曾看過文心路的同
      事用手寫過等語（見八十七年度偵字第二六四四八號卷第七十頁至第七十二頁
      ，及八十八年度偵字第四五○○號起訴書）。又陳思惠嗣於八十九年七月二十
      七日本院八十九年度訴緝字第五二○號審理時結證稱：「我是中福公司的總機
      及業務員，我們在跟十一信辦理對保的時候，公司會提供一些假的工作證明及
      報稅資料，都是由業務員自己去設計提供，不一定是公司同意製作，對保之前
      都會跟貸款人說明這些是假的資料，跟他們套好，要他們配合，對保時貸款人
      應該都知道，因為還要辦理電話徵信，十一信也會詳細審核，沒有核准的也有
      很多。」等語，其證述內容與證人黃達政、鄭信吉之證詞相符，是亦可證明被
      告確實明知上開為偽造資料，並與中福公司業務員廖子淇配合以達獲得貸款之
      目的。此外，並有如附表（一）、（二）所示扣案之扣繳憑單及服務證明書、
      臺中市第十一信用合作社歡喜心理財免保人消費性貸款借款申請書等附卷可證
      。綜上所述，被告前開所辯，洵屬卸責之詞，要難採信。本案事證明確，被告
      右揭犯行足堪認定。
二、查扣繳憑單係刑法第二百十條所稱之私文書；服務證明書則屬同法第二百十二條
    之特種文書；被告為辦理信用貸款，行使偽造之扣繳憑單、服務證明書，自足以
    生損害於如附表之申報單位（即服務單位）、扣繳義務人及十一信貸款審核之正
    確性。核被告所為，係犯刑法第二百十六條、第二百十條行使偽造私文書罪，同
    法第二百十六條、第二百十二條之行使偽造特種文書罪及同法第三百三十九條第
    一項詐欺取財罪。被告因未任職，而不符合信用貸款之條件，以行使偽造私文書
    方式詐貸，亦有詐欺取財犯行，雖公訴人漏未論及，惟起訴事實已敘述，且本院
    認該部分與已起訴部分有方法結果之牽連關係，屬裁判上一罪，本院自得併予審
    酌，附此敘明。復查，一般之扣繳憑單固為申報單位所製作，記載扣繳義務人代
    為扣繳稅額及其給付之總額、淨額等資料，以憑向稅捐稽徵機關申報，惟本件偽
    造扣繳憑單之目的，僅在供辦理信用貸款時，作為個人所得能力之證明，所列申
    報單位或所得人並無同時持向財政部國稅局為虛偽申報之可能，自未使財政部國
    稅局對於各類所得扣繳暨免扣繳申報管理之正確性，受到任何損害或有損害之虞
    ，尚難謂被告此部分之行為有足以生損害於公眾之情形，併此敘明。被告與中福
    公司承辦業務員廖子淇間，具有犯意之聯絡與行為之分擔，為共同正犯。至陳思
    惠、「林先生」與被告未有任何接觸，難認被告事前即知悉業務員係經由陳思惠
    轉交「林先生」進行偽造，自不得認被告與陳思惠、「林先生」間，存有共犯之
    關係。又被告偽造私文書及特種文書之低度行為，應為行使之高度行為所吸收，
    均不另論罪。被告同時地行使偽造私文書及行使偽造特種文書，係一行為觸犯數
    罪名，為想像競合犯，爰依刑法第五十五條前段規定，從較重之行使偽造私文書
    罪論處；又被告所犯上開行使偽造私文書罪與詐欺取財罪間，有手段、目的之牽
    連關係，依刑法第五十五條後段規定從一重之刑法第二百十六條、第二百十條行
    使偽造文書罪處斷。爰審酌被告因需用款項而向十一信借用款項，其借用款項亦
    需返還，又渠因受中福公司詐騙該借得款項亦需購買靈骨塔，其實際借得款項亦
    不足三十萬元，惟被告為使銀行核准貸款，竟不惜以身試法，行使偽造之文書借
    貸，破壞社會金融交易安全及秩序，然念及被告因經濟困窘，始為此下策，又社
    會歷練不足，遭人唆使利用，暨渠犯罪之目的、手段，犯罪所生之危害、犯罪後
    之態度等一切情狀，量處如主文所示之刑，並依法諭知易科罰金之折算標準。
三、又按行為後法律有變更者，適用裁判時之法律。但裁判前之法律有利於行為人者
    ，適用最有利於行為人之法律，刑法第二條第一項定有明文；查刑法業經修正，
    並經總統於九十年一月十日公布施行，於同年月十二日生效，被告所犯上開罪行
    ，依修正前刑法第四十一條之規定：「犯最重本刑為三年以下有期徒刑以下之刑
    之罪，而受六月以下有期徒刑或拘役之宣告，因身體、教育、職業、家庭之關係
    或其他正當事由，執行顯有困難者，得以一元以上三元以下折算一日，易科罰金
    。」而依修正後刑法第四十一條第一項前段規定：「犯最重本刑為五年以下有期
    徒刑以下之刑之罪，而受六個月以下有期徒刑或拘役之宣告，因身體、教育、職
    業、家庭之關係或其他正當事由，執行顯有困難者，得以一元以上三元以下折算
    一日，易科罰金。」是被告本件犯行經本院為六月以下有期徒刑、拘役之宣告，
    比較新舊法之適用結果，依修正前刑法之適用結果，則不得易科罰金，而依修正
    後刑法之適用結果，則得易科罰金，是以新法之適用結果較舊法有利於行為人，
    依刑法第二條第一項之規定，就被告本件宣告刑，依修正後刑法第四十一條第一
    項前段之規定，諭知易科罰金之折算標準，附此敘明。
四、如附表一所示內容之扣繳憑單，經被告持向臺中市第十一信用合作社辦理貸款申
    請後，除影本留存於臺中市第十一信用合作社外，正本去向不明，是該等扣繳憑
    單正本，既未扣案，顯已滅失，爰不再為沒收之諭知；至於扣繳憑單「影本」已
    因行使而非被告所有，爰不諭知沒收；另外，於如附表二所示內容之服務證明書
    ，業因行使交付予十一信申請貸款，不復屬被告所有，惟其上服務單位之印文、
    負責人之印文，均係偽造，不問屬於犯人與否，均應依刑法第二百十九條之規定
    宣告沒收。末者，如附表二所示內容之服務證明書上所蓋用之服務單位及負責人
    之印章，核屬「林先生」所偽造，被告就此部分既與「林先生」無共犯之關係，
    依從刑依附主刑之原則，自不得在本案諭知沒收，附此敘明。
五、移送併案部分（即九十一年偵字第四九五四號含九十年度他字第一六七七號、發
    查字第一四五二號）意旨略以：被告甲○○於本案起訴前（即八十九年十月廿七
    日），又行使佑展保險公司偽造之扣繳憑單漏稅，而與本案具有連續犯之關係云
    云，惟查，本案係被告透過中福公司之業務員以偽造扣繳憑單及服務證明書向十
    一信借款，然移送併案部分係被告甲○○自任為佑展保險代理人股份有限公司負
    責人，二者相去甚遠，並無連續犯之問題甚明，況被告亦自承本案與移送併案部
    分完全無關，是移送併案部分要屬另一犯意，自應退回由檢察官妥適處理。
據上論斷，應依刑事訴訟法第二百九十九條第一項前段，刑法第二十八條、第二百十
六條、第二百十條、第二百十二條、第三百三十九條第一項、第五十五條、第二條第
一項前段、修正後刑法第四十一條第一項前段、第二百十九條、罰金罰鍰提高標準條
例第一條前段、第二條，判決如主文。
中       華        民      國     九十一     年    七    月      二     日
                                      臺灣臺中地方法院刑事第三庭
                                          法  官   吳  進  發
右正本證明與原本無異。
如不服本判決，應於判決送達後十日內向本院提出上訴狀，上訴於臺灣高等法院臺中
分院( 須附繕本 )。
                                          書記官
中       華        民      國     九十一     年    七    月      四     日
附錄論罪法條：
刑法第二百十六條
行使第二百十條至第二百十五條之文書者，依偽造、變造文書或登載不實事項或使登
載不實事項之規定處斷。
刑法第二百十條
偽造、變造私文書，足以生損害於公眾或他人者，處五年以下有期徒刑。
刑法第二百十二條
偽造、變造護照、旅券、免許證、特許證及關於品行、能力服務或其他相類之證書、
介紹書,足以生損害於公眾或他人者,處一年以下有期徒刑、拘役或三百元以下罰金。
刑法第三百三十九條第一項
意圖為自己或第三人不法之所有，以詐術使人將本人或第三人之物交付者，處五年以
下有期徒刑、拘役或科或併科一千元以下罰金。
附表一：（九十一年訴緝字第二四五號）
┌──┬───┬───┬───┬─┬────┬───┬────┬────┐
│編號│所得人│給付  │扣繳  │年│申報單位│扣繳  │業務員  │行使日期│
│    │姓名  │總額  │稅額  │度│        │義務人│        │        │
├──┼───┼───┼───┼─┼────┼───┼────┼────┤
│  1 │甲○○│730000│43800 │86│久翊有限│李志超│廖子淇  │870430  │
│    │      │      │      │  │公司    │      │        │        │
│    │      │      │      │  │        │      │        │        │
└──┴───┴───┴───┴─┴────┴───┴────┴────┘
  附表二：（九十一年訴緝字第二四五號）
┌─┬───┬──┬────┬───┬────┬────────────┐
│編│在職人│所任│服務單位│負責人│證明日期│備註                    │
│號│姓名  │職位│        │      │        │                        │
├─┼───┼──┼────┼───┼────┼────────────┤
│1 │甲○○│經理│久翊有限│李志超│87.04.28│服務証明書一份          │
│  │      │    │公司    │      │        │                        │
└─┴───┴──┴────┴───┴────┴────────────┘
